【裁判字號】    99,上易,641
【裁判日期】    991019
【裁判案由】    侵占
【裁判全文】
臺灣高等法院臺南分院刑事判決        99年度上易字第641號
上  訴  人  臺灣臺南地方法院檢察署檢察官
被      告  甲○○
上列上訴人因被告侵占案件，不服臺灣臺南地方法院99年度易字
第965號中華民國99年8月31日第一審判決（起訴案號：臺灣臺南
地方法院檢察署99年度調偵字第882號），提起上訴，本院判決
如下：
    主  文
上訴駁回。
    理  由
一、公訴意旨以：被告甲○○自民國98年3月13日起，在址設臺
    南縣永康市○○路279巷2弄55號「統芳生物科技股份有限公
    司」（下稱統芳公司）擔任業務員，負責推廣業務並向客戶
    收取貨款，為從事業務之人。竟意圖為自己不法之所有，基
    於侵占之概括犯意，於附件所示期日，收取如附件所示統芳
    公司之客戶交付之貨款共計新臺幣77,490元後，未依規定繳
    回統芳公司，而予侵占入己花用。因認被告涉犯刑法第336
    條第2項之業務侵占罪嫌等語。
二、原判決以：本案繫屬於原審法院時，被告並無任何在監在押
    紀錄，而被告之戶籍地設在臺中市○○區○○路3段10號（
    即臺中市北屯區戶政事務所），居所地則在臺中市○○區○
    ○街80號7樓之2，又被告雖受僱於址設臺南縣永康市○○路
    279巷2弄55號之統芳公司，惟其係負責統芳公司之臺中縣市
    業務推廣工作，如附件所示之統芳公司客戶所在地亦均位於
    臺中縣市，被告係在臺中縣市向客戶收取貨款後，未依規定
    在每週五前將當週所收貨款繳回統芳公司，而在被告位於臺
    中之住處將上開貨款侵占入己，是本案被告之住所、居所或
    所在地，以及本件犯罪行為地及結果地均無從認係在原審轄
    區，檢察官向原審提起公訴，自有未合，爰不經言詞辯論，
    逕為諭知管轄錯誤之判決，並同時諭知移送於有管轄權之臺
    灣臺中地方法院。
三、按第二審法院認為上訴無理由者，應以判決駁回之。又對於
    原審諭知管轄錯誤、免訴、不受理之判決上訴時，第二審認
    為其無理由而駁回上訴，或認為有理由而發回該案件之判決
    ，得不經言詞辯論為之，刑事訴訟法第368條、第372條分別
    定有明文。再案件由犯罪地或被告之住所、居所或所在地之
    法院管轄，刑事訴訟法第5條第1項定有明文。又刑事訴訟法
    第5條第1項所謂「所在地」係以起訴時為準，法院對此管轄
    有無之事項應依職權調查之；而所謂起訴時係指案件繫屬於
    法院之日而言（最高法院48年臺上字第837號判例意旨、81
    年度臺上字第876號判決意旨參照）。而所謂之犯罪地，參
    照刑法第4條之規定，解釋上自應包括行為地與結果地二者
    而言，故如行為地與結果地不在同法院管轄區域者，應認其
    均有管轄權（最高法院88年度台上字第1134號判決意旨參照
    ）。
四、經查：
  (一)本案起訴時即本案繫屬於原審法院之日為99年6月30日，當
    時被告甲○○之戶籍地設在臺中市○○區○○路3段10號（
    即臺中市北屯區戶政事務所），居所地則在臺中市○○區○
    ○街80號7樓之2，且被告並無在監押紀錄等情，此經被告於
    原審陳明在卷（見原審卷第34頁），並有被告個人基本資料
    查詢結果、臺灣高等法院被告前案紀錄表附卷可佐（見本院
    卷第10-12頁）；是本案起訴時即本案繫屬於原審法院之日
    ，被告並無在原審法院管轄區域內設有住所地、居所地或所
    在地之情事。
  (二)復依公訴人指訴被告雖受僱於址設臺南縣永康市○○路279
    巷2弄55號之統芳公司，惟被告係負責如附件所示統芳公司
    客戶業務等情，據告訴代理人即統芳公司負責人之妻乙○○
    及被告均於原審陳述：如附件所示之統芳公司客戶係位於臺
    中縣市等語（見原審卷第35頁），又據被告於原審供承：我
    是負責統芳公司之臺中縣市客戶業務，我在臺中縣市收取貨
    款後，將貨款帶回臺中住處予以侵占等語（見原審卷第35頁
    ），是如附件所示之統芳公司客戶均位於臺中縣市，被告係
    在臺中縣市向客戶收取貨款後未依規定繳回統芳公司，而在
    被告位於臺中市之住處將貨款侵占入己，是被告涉犯業務侵
    占罪之犯罪地係在臺中市，應可認定。
  (三)按刑法上之業務侵占係指對於業務上所持有之物，意圖為自
    己或第三人不法之所有，而侵占自己持有他人之物，此觀刑
    法第336條第2項、第335條第1項規定自明。所謂犯罪地，解
    釋上包括行為地與結果地，固為實務上一貫之見解，惟業務
    侵占罪係既成犯，行為人於變更持有之意思為所有之意思時
    ，其犯罪行為即已完成。被告涉嫌在臺中市其住處變更持有
    其業務收取貨款之意思為所有之意思予以侵占時，行為即已
    完成。是實施業務侵占行為時同時發生業務侵占之結果，是
    犯罪行為地與結果地同為被告起意侵占業務上持有物之處所
    ，與被害人統芳公司之營業所在地、被害人統芳公司在何處
    受有損害均無涉。至業務侵占罪雖為結果犯，惟係以被害人
    統芳公司之財物已否受有損害區別既遂、未遂之標準，非謂
    被害人統芳公司之營業所在地為犯罪之結果地，附此敘明。
五、原審認公訴人所指被告涉業務侵占罪嫌，犯罪地及被告住所
    地、居所地、所在地均非屬原審法院管轄，公訴人向原審法
    院提起公訴，自有未合，因予適用刑事訴訟法第304條、第
    307條之規定，且不經言詞辯論，諭知管轄錯誤之判決，並
    依本案犯罪地及被告居所地移送於有管轄權之臺灣台中地方
    法院，並無違誤，公訴人上訴意旨仍執前詞，指摘原判決不
    當，自無理由，應以判決駁回之，並不經言詞辯論為之。
據上論斷，依刑事訴訟法第368條、第372條，判決如主文。
中    華    民    國    99    年    10    月    19    日
                  刑事第二庭    審判長法  官  葉居正
                                      法  官  陳欽賢
                                      法  官  張桂美
以上正本證明與原本無異。
不得上訴。
                                      書記官  魏芝雯
中    華    民    國    99    年    10    月    21    日

司法院資訊處製作；財團法人民間司法改革基金會備份。
